【裁判字號】    98,消債抗,101
【裁判日期】    980605
【裁判案由】    更生事件
【裁判全文】
臺灣板橋地方法院民事裁定           98年度消債抗字第101號
抗  告  人  甲○○
上列抗告人因消費者債務清理事件聲請更生，抗告人對於中華民
國98年3月25日本院97年度消債更字第1982 號裁定提起抗告，本
院裁定如下：
    主  文
抗告駁回。
抗告程序費用新臺幣壹仟元由抗告人負擔。
    理  由
一、本件抗告意旨略以：抗告人因有不能清償債務之情事，前於
    民國95年7 月間已與最大債權金融機構玉山銀行達成協商，
    其協議還款金額為每月新臺幣（下同）14,899元（分100 期
    ，利率0 ％）。然因抗告人自96年7 月起患有精神官能症及
    泛焦慮症等疾病，常因病無法工作，導致收入不如預期，需
    舉債度日；而抗告人之父親不幸於98年3 月15日過世，抗告
    人需分攤其父喪葬費用約9 萬元，抗告人亦需扶養母親及外
    籍配偶，且近來經濟不景氣，抗告人小吃攤生意營收扣除成
    本後，每月盈餘僅有約11,500元，上開收入扣除抗告人必要
    生活費用、扶養費後，已無力繼續繳納協商金額。是抗告人
    囿於個人精神疾病、家庭狀況及國內經濟環境衰退等情，實
    非出於己身所能控制之自然力或其他人為事由，具有猝然性
    而不能預知，非人力所能參與或所能阻止，致其無法依協商
    內容履行，自屬不可歸責之事，爰依法提起抗告，求為廢棄
    原裁定等語。
二、按債務人對於金融機構因消費借貸、自用住宅借款、信用卡
    或現金卡契約而負債務，在聲請更生或清算前，應提出債權
    人清冊，以書面向最大債權金融機構請求協商債務清償方案
    並表明共同協商之意旨，消費者債務清理條例（下稱本條例
    ）第151 條第1 項定有明文。次按債務人與金融機構協商成
    立者，不得聲請更生或清算，但因不可歸責於己之事由，致
    履行顯有重大困難者，不在此限；本條例施行前，債務人依
    金融主管機關協調成立之中華民國銀行公會會員辦理消費金
    融案件無擔保債務協商機制與金融機構成立之協商，準用前
    項之規定，本條例第151 條第5 項、第6 項亦分別有明文。
    次按前開法律規定之「但因不可歸責於己之事由，致履行顯
    有重大困難者，不在此限」，其立法意旨係基於債務清償方
    案成立後，應由債務人誠實遵守信用履行協商還款條件，惟
    於例外情形下發生情事變更，在清償期間收入或收益不如預
    期，致該方案履行困難甚或履行不能，因不可歸責於己之事
    由，始能聲請更生或清算。此規範意旨在避免債務人任意毀
    諾已成立之協商，濫用更生或清算之裁判上債務清理程序。
    蓋以債務清償方案係經當事人行使程序選擇權所為之債務清
    理契約，債務人應受該成立之協議所拘束。債務人既已與金
    融機構協商成立，如認該協商方案履行有其他不適當情形，
    自仍應再循協商途徑謀求解決。又所謂不可歸責於己之事由
    ，係指出於非己身所能控制之自然力或其他人為事由，具有
    猝然性而不能預知，非人力所能參與或所能阻止，而陷於不
    能履行承諾償還自己之債務者而言，例如債務人於履行清償
    期間遭逢重大意外災害，如車禍、火災、或罹患重大不治之
    惡疾而喪失工作能力；債務人負擔家計生活之職業工作，突
    然非自願性失業，而可預見的、持續性的無法就業謀生；因
    遭逢不可抗力之天然災害，如地震、颱風、水災而因其損害
    甚鉅致無力清償等情事。
三、經查：
(一)、抗告人於消費者債務清理條例施行前，曾依照中華民國銀行
    公會會員辦理消費金融案件無擔保債務協商機制，與最大債
    權金融機構玉山銀行成立協商，雙方約定由抗告人所負欠之
    債務1,489,940 元，由抗告人自95年7 月起，分100 期，利
    率為0 ％，按月於每月10日以14,899元依各債權銀行債權金
    額比例清償各項債務，直至全部清償為止，業據玉山銀行提
    出協議書及無擔保債務還款計劃影本各一份為證，且就上開
    履行協商方案所定之清償期數、利率及每月攤還之金額而言
    ，尚稱適當而無顯然不公之情形。準此以言，本件抗告人依
    上開協商機制與最大債權金融機構協商成立後，再向本院聲
    請更生，尚須符合「不可歸責於己之事由致履行顯有重大困
    難」之法定要件，方為適法。
(二)、次查，抗告人固主張其以擺設麵攤為業，每月收入約計55,0
    00元，然因其自96年7 月起患有精神官能症及泛焦慮症等疾
    病，常因病無法工作，導致收入不如預期，且近來經濟不景
    氣，抗告人小吃攤生意營收扣除成本（攤位租金8,500 元及
    購貨成本30,000元）後，每月盈餘僅有約16,500元，有抗告
    人提出之收入證明切結書在卷可稽（見原審卷第7 頁），而
    上開盈餘扣除抗告人必要生活費用、扶養費後，已無力繼續
    繳納協商金額，可認為符合「不可歸責於己之事由，致履行
    顯有重大困難」之情形等語。惟查，抗告人表示其收入較協
    商時減少，生活入不敷出須舉債維生之事實，經原審法院通
    知其補正提出其究有何不可歸責於己之事由，致所需之支出
    有所增加或收入減少之證明，迄今仍無法補正，抗告人既未
    舉證以實其說，則其主張協商成立後有收入減少之情，即無
    可採。又抗告人主張其患有精神官能性憂鬱症，雖提出楊思
    亮診所之診斷證明書為證（見原審卷第21頁），然抗告人所
    患之上開疾病，並非重大或不治之重疾，應不至影響其工作
    能力，且依抗告人自陳及所提出之診斷證明書顯示，抗告人
    係於96年7 月2 日時即患有焦慮、憂鬱及失眠等精神官能性
    憂鬱症狀，惟抗告人自成立協商後起，期間除曾申請過二次
    短暫性延期繳款外，迄今均正常繳款，此有本院依職權詢問
    玉山銀行關於抗告人繳款情形，經該銀行於98年6 月5 日陳
    報之陳報狀1 紙在卷可稽，顯見抗告人雖患有精神官能症群
    之疾病，然尚不影響其後續依協商內容繼續履行契約之能力
    ，則抗告人主張於締約後因罹患精神方面疾病致履行困難云
    云，即無可採。
(三)、再查，抗告人另主張其於98年4 月間，因支出其父親之喪葬
    費用約9 萬元，以致無法履行協商條件云云。惟查，抗告人
    之父宋寶淳雖於98年3 月15日死亡，抗告人並因而負擔部分
    喪葬費用約計9 萬元，然此乃一時性支出，並非持續性長久
    型態支出，若抗告人因上情暫時無法履行協商條件，得檢具
    相關證明先循中華民國銀行商業同業公會債務協商委員會所
    訂定之「消費金融案件無擔保債務協商機制債務協商喘息期
    規定」申請協助，以度過暫時性之履行困難。參酌抗告人確
    實已於98年4 月間向玉山銀行申請延期繳款，經該行同意自
    98年5 月起至同年6 月止為喘息期間，抗告人無須繳款，延
    至98年7 月再行繳款即可，此有玉山銀行98年6 月5 日陳報
    狀1 紙在卷可佐，足見抗告人雖有需負擔其父親部分喪葬費
    用情事存在，然並不致影響其繼續履行協商條件之能力甚明
    。
(四)、再者，抗告人目前年僅45歲，正值壯年而仍有工作能力，其
    既已負債大於資產，倘再樽節開支，或另增闢財源，依原協
    商條件履行，應無重大困難之處，是其主張協商成立後有不
    可歸責於己之事由致履行顯有重大困難，不足採信。此外，
    抗告人並未能舉出其他證據證明其自協商成立迄今，有何新
    發生之具體情事，致支出增加或收入減少，因而有不能履行
    原協商條件或履行顯有重大困難，可認係不可歸責於己之事
    由，則抗告人聲請更生，自不應准許。
四、綜上所述，本件原審以抗告人並無不可歸責於己致履行協商
    顯有重大困難之情形，而認抗告人聲請更生不備要件，且其
    情形不能補正，而裁定駁回抗告人更生之聲請，於法並無違
    誤。抗告意旨指摘原裁定為不當，求予廢棄云云，為無理由
    ，應予駁回。
五、據上論結，本件抗告為無理由，爰依消費者債務清理條例第
    11條第2項、第15條、民事訴訟法第495條之1第1項、第 449
    條第1項、第95條、第78條，裁定如主文。
中    華    民    國    98    年    6     月    5     日
              民事第三庭    審判長法  官  朱耀平
                                  法  官  陳映如
                                  法  官  邱育佩
以上正本證明與原本無異。
本裁定不得再抗告。
中    華    民    國    98    年    6     月    5     日
                                  書記官  彭麗紅


司法院資訊處製作；財團法人民間司法改革基金會備份。
